最高法院刑事判決　　　　　　　　　 110年度台上字第6251號
上　訴　人　國防部最高軍事法院檢察署軍事檢察官黃楓能
被　　　告　蘇倍賢
上列上訴人因被告過失致人於死案件，不服國防部最高軍事法院
中華民國100年12月 5日上訴審判決（100年度上訴字第10號，起
訴案號：國防部高等軍事法院檢察署100年度偵字第1號），提起
上訴，本院判決如下：
    主  文
原判決及初審判決均撤銷。
蘇倍賢因過失致人於死，處有期徒刑肆月，如易科罰金，以新臺
幣壹仟元折算壹日，緩刑貳年。
    理  由
一、當事人不服最高軍事法院宣告有期徒刑以上，或高等軍事法
    院宣告死刑、無期徒刑之上訴判決者，得以判決違背法令為
    理由，向最高法院提起上訴，軍事審判法（民國102年 8月6
    日第237條修正前）第181條第 4項定有明文。故當事人即軍
    事檢察官、被告不服最高軍事法院宣告有期徒刑以上之上訴
    判決者，均得以判決違背法令為理由，向最高法院提起上訴
    ，不受（修正前）刑事訴訟法第 376條規定之限制。查本件
    被告蘇倍賢因過失致人於死案件，經國防部最高軍事法院維
    持國防部高等軍事法院依陸海空軍刑法第76條第1項第5款、
    （修正前）刑法第276條第1項規定論被告過失致人於死罪，
    處有期徒刑6月（如易科罰金，以新臺幣〈下同〉1,000元折
    算1日，並宣告緩刑2年）之初審判決，駁回軍事檢察官之上
    訴。是被告所犯之過失致人於死罪固屬（修正前）刑事訴訟
    法第376條第1款之案件，惟既經宣告有期徒刑，國防部最高
    軍事法院檢察署軍事檢察官依軍事審判法第181條第4項及第
    197 條第14款規定，以判決違背法令為由，於上訴之合法期
    間內向本院提起上訴，自非法所不許，合先敘明。
二、本件原判決認定被告於99年12月16日20時27分許，駕駛車號
    00-0000自用小客車，行經花蓮市○○路000號前，應注意車
    前狀況，隨時採取必要之安全措施，依當時情形，並無不能
    注意之情事，竟疏未注意車前狀況，撞擊違規穿越中山路之
    行人陳仁峯，致其受顱骨骨折及顱內出血等傷害，不治死亡
    等情，係以上開事實，業據被告供承不諱，並有卷附花蓮縣
    警察局花蓮分局道路交通事故現場圖、道路交通事故調查報
    告表㈠㈡、國防部東部地方軍事法院檢察署勘驗筆錄、相驗
    屍體證明書、法醫檢驗報告書、相驗屍體照片、臺灣省花東
    區車輛行車事故鑑定委員會鑑定意見書、臺灣省車輛行車事
    故覆議鑑定委員會函等證據資料可資佐證，其過失行為與被
    害人死亡結果具因果關係，應認被告自白與事實相符，堪以
    採信，為其所憑證據及理由。
三、原判決因認被告上開犯行事證明確，核係犯陸海空軍刑法第
    76條第1項第5款、（修正前）刑法第276條第1項過失致人於
    死罪，並說明被告主動向到場處理之員警坦承肇事，符合自
    首要件，依刑法第62條前段規定減輕其刑，暨以被告之責任
    為基礎，依刑法第57條所列事項，審酌其本件犯罪之一切情
    狀，復敘明其未曾受有期徒刑以上刑之宣告，有前科查註表
    可稽，為偶發初犯，經此刑之宣告應無再犯之虞，因而維持
    初審論處被告因過失致人於死罪刑，並諭知緩刑之判決，而
    駁回軍事檢察官在第二審之上訴。經核除後述部分外，原無
    不合。
四、檢察官上訴意旨略以：被告初審時表示願意賠償80萬元，但
    事後反悔，於原審法院復謊稱已與被害人家屬（下稱家屬）
    聯繫和解，尚未有回覆，原判決未審酌被告態度反覆及諸多
    矯飾致無法達成和解，誤認其犯後態度良好，有判決不備理
    由及理由矛盾之違法。
五、量刑係法院就繫屬個案犯罪之整體評價，乃事實審法院得依
    職權自由裁量之事項，故量刑判斷當否之準據，應就判決之
    整體觀察為綜合考量，不可摭拾其中片段，遽予評斷，苟已
    以行為人之責任為基礎，並斟酌刑法第57條各款所列情狀，
    在法定刑度內，酌量科刑，無偏執一端，致明顯失出失入情
    形，即不得任意指摘為違法。原判決就被告所犯上揭之罪，
    已綜合審酌刑法第57條科刑等一切情狀，並就被告犯後態度
    ，說明案發後與家屬進行數次調解，因賠償金額未符一致而
    未達成和解，然被告於案發之初先支付家屬13萬元，連同保
    險金已支付 173萬元，並於原審表示參酌肇事鑑定結果，其
    為肇事次因，願賠償80萬元（含13萬元），但因家屬提出之
    金額為95萬元（不含13萬元），而未達成和解，被告非無和
    解之誠意等情，適用刑法第62條前段規定減輕其刑，在罪責
    原則下適正行使其量刑之裁量權，維持初審所示刑之量定，
    核其量定之刑罰，已兼顧相關有利與不利之科刑資料，客觀
    上並未逾越法定刑度，亦與罪刑相當原則無悖，自不得僅摭
    拾判決書之部分用語文字，執以指摘原判決量刑違法。
六、檢察官執前詞上訴雖非有據。然查：
  ㈠按行為後法律有變更者，適用行為時之法律。但行為後之法
    律有利於行為人者，適用最有利於行為人之法律，刑法第 2
    條第1項定有明文。經查，被告為本案犯行後，刑法第276條
    業於108年5月29日修正公布，並於同年月31日生效施行。修
    正前第276條第 1項法定刑原為「2年以下有期徒刑、拘役或
    2千元以下罰金」；修正後則為「5年以下有期徒刑、拘役或
    50萬元以下罰金」；經比較新舊法之結果，修正後法定刑提
    高，未較有利於被告，依刑法第2條第1項前段之規定，本案
    即應適用修正前刑法第276條第1項規定論處。
  ㈡刑事妥速審判法第7條（下稱系爭規定）已於103年6月4日修
    正公布，並自同年月 6日生效施行，該條明定：「自第一審
    繫屬日起已逾 8年未能判決確定之案件，除依法應諭知無罪
    判決者外，法院依職權或被告之聲請，審酌下列事項，認侵
    害被告受迅速審判之權利，且情節重大，有予適當救濟之必
    要者，應減輕其刑：訴訟程序之延滯，是否係因被告之事
    由。案件在法律及事實上之複雜程度與訴訟程序延滯之衡
    平關係。其他與迅速審判有關之事項。」立法意旨乃案件
    長時期繫屬於法院未能判決確定，就被告而言，歷經漫長時
    期既仍無法定罪，其因案件長期懸而未決，必須承擔受追訴
    所產生的不安與煎熬與日俱增，且時間經歷愈久，事實愈難
    查清，其訴訟上之防禦權亦受影響，被告之犯罪嫌疑將因訴
    訟無法終結而長期化，實係侵害被告受法院迅速審判之權利
    。而所稱已逾 8年未能判決確定之案件，自第一審繫屬日起
    算，第二審、第三審及發回更審之期間累計在內，其於再審
    或非常上訴之情形，自判決確定日起至更為審判繫屬前之期
    間（下稱判決確定期間），應予扣除，為本院一致之見解。
    又依司法院釋字第 271號解釋，明示刑事訴訟程序中不利益
    於被告之合法上訴，上訴法院誤為不合法，而從程序上為駁
    回上訴之判決確定者，其判決固屬重大違背法令，惟既具有
    判決之形式，仍應先依非常上訴程序將該確定判決撤銷後，
    始得回復原訴訟程序，就合法上訴部分進行審判。至利益於
    被告之合法上訴，上訴法院誤為不合法而從程序上駁回上訴
    之判決確定者，並不包括在上開解釋之範圍，因此種程序上
    判決本不發生實質上之確定力，毋庸先依非常上訴程序撤銷
    ，即可援用本院歷來見解，逕依合法之上訴進行審判。故同
    為誤合法上訴為不合法之案件，欲回復原訴訟程序前，應否
    經非常上訴程序撤銷原確定判決，固視是否利益於被告之上
    訴而程序有別，但二者均屬重大違背法令，且如因此致案件
    久懸未決，對被告受有迅速審判權利保障之侵害，則無不同
    。基此，上訴審法院，將合法之上訴，誤為不合法，而從程
    序上為駁回上訴之判決確定，嗣依合法之上訴進行審判時，
    如自第一審繫屬日起已逾 8年，若謂利益於被告之合法上訴
    ，因未經非常上訴程序撤銷原確定判決，不生扣除判決確定
    期間之問題，而有系爭規定之適用餘地；不利益於被告之合
    法上訴，因須先經非常上訴程序撤銷原判決，扣除判決確定
    期間後未逾 8年，則無系爭規定之適用，無異就本質上相同
    事物，恣意無正當理由為差別待遇，與憲法第 7條及第16條
    人民訴訟權之平等保障意旨難謂相符。綜上，基於貫徹被告
    受迅速審判權利之保障，上開扣除判決確定期間之見解應為
    限縮解釋，不包括不利益於被告之合法上訴，上訴法院誤為
    不合法，從程序上為駁回上訴之判決確定，嗣依非常上訴程
    序將該確定判決撤銷之情形，始符公允。
    依卷證，被告所犯本案自初審繫屬日（100年4月28日），至
    原審判決日（100年12月 5日）雖尚未滿8年，然迄本件本次
    分案日（110年12月13日），已逾8年未能判決確定；而綜合
    卷內資料以觀，本件訴訟程序之延滯，係因本院前將軍事檢
    察官不利於被告之合法上訴，誤為不合法，於101年2月23日
    以101年度台上字第778號判決從程序上駁回上訴確定後，檢
    察總長迨110年11月8日始就該確定判決向（繫屬）本院提起
    非常上訴，經本院於同年11月24日以110年度台非字第237號
    判決撤銷原確定判決，回復原訴訟程序所致，並無可歸責於
    被告之事由，且對其受迅速審判權利之侵害，就客觀上判斷
    ，情節已屬重大，有予適當救濟之必要，因認有系爭規定之
    適用。
  ㈢原判決上開認定之事實及所論斷之罪名並諭知緩刑，均無違
    誤，僅因未及新舊法比較及適用系爭規定減刑應予撤銷，並
    不影響事實之確定，故本院仍可據以為裁判。爰由本院將原
    （上訴審）判決及初審判決均撤銷改判，並適用刑事妥速審
    判法第7條遞減輕其刑後，自為判決如主文第2項所示，期臻
    適法。
據上論結，應依刑事訴訟法第397條、第398條第 1款，陸海空軍
刑法第76條第1項第5款、第13條，（修正前）刑法第276條第1項
，刑法第2 條第1項前段、第41條第1項前段、第62條前段、第74
條第1項第1款，刑法施行法第1條之1第1項、第2項前段，刑事妥
速審判法第7條，判決如主文。
中    華    民    國   111    年    2     月    9     日
                  刑事第九庭審判長法  官  段  景  榕  
                                  法  官  鄧  振  球  
                                  法  官  楊  力  進  
                                  法  官  汪  梅  芬  
                                  法  官  宋  松  璟  
本件正本證明與原本無異
                                  書記官
中    華    民    國   111    年    2     月    15    日
附錄本案論罪科刑條文
陸海空軍刑法第76條第1項第5款
現役軍人犯刑法下列之罪者，除本法另有規定外，依各該規定處
罰：
5、殺人罪章。

修正前刑法第276條第1項
因過失致人於死者，處2年以下有期徒刑、拘役或2千元以下罰金
。